臺灣新竹地方法院交通事件裁定　　　　100年度交聲字第128號
原處分機關　交通部公路總局新竹區監理所新竹市監理站
異　議　人　林麗娟
上列異議人即受處分人因違反道路交通管理處罰條例事件，對於
交通部公路總局新竹區監理所新竹市監理站民國100 年2 月24日
所為之處分（案號：竹監新四字第裁51-ZAQ130896號裁決書）聲
明異議，本院裁定如下：
    主  文
原處分撤銷。
    理  由
一、原處分意旨略以：異議人即受處分人林麗娟（下稱異議人）
    駕駛車號2938-KM 號自小客車於民國99年10月20日17時46分
    許，行經國道高速公路之交通部臺灣區○道○○○路局（下
    稱高公局）泰山收費站南下第12車道之電子收費（ETC ）車
    道時，未申裝電子收費系統而行駛該車道，致未繳納該筆通
    行費，經遠通電收股份有限公司（下稱遠通公司）通知補繳
    後，異議人仍未於補繳期限內繳納，而有「汽車行駛於應繳
    費之公路不依規定繳費」之違規事實，由原舉發單位即內政
    部警政署國道公路警察局於100 年1 月12日以公警局交字第
    ZAQ130896 號舉發違反道路交通管理事件通知單（下稱舉發
    通知單）逕行掣單舉發，異議人雖於同年1 月19日向原處分
    機關即交通部公路總局新竹區監理所新竹市監理站提出申訴
    ，然經原處分機關函詢高公局泰山收費站，仍認異議人有前
    揭違規事實，乃於同年2 月24日以竹監新四字第裁51-ZAQ13
    0896號裁決書（下稱裁決書），依道路交通管理處罰條例第
    27條第1 項之規定裁處異議人新臺幣（下同）3 千元之罰鍰
    ，上開裁決書於同日由異議人收受等語。
二、本件異議人聲明異議意旨略以：我於前揭時地誤入ETC 電子
    收費車道，於99年12月24日收到6 百元繳費通知單寄送地址
    與車址同為新竹市○區○○路880 號2 樓地址，我於隔日即
    去超商繳清，在同年2 月份又收到罰單3 千元，經詢問監理
    站得知是通行費超過期限未繳所致，但我都沒有收到通行費
    繳費通知單，經查詢後方知是寄到新竹市○區○○路102 號
    戶籍地，導致我沒收到而變成逾期受罰，後來我打電話去遠
    通公司詢問我的地址是西大路，為何要寄到戶籍地，該公司
    小姐就說不清楚，叫我問監理站，因所有資料都是監理站給
    的，翌日我再過去監理站問，監理站就說電腦檔案應看不到
    戶籍地，問我要不要去申訴看看，為此聲明異議等語。
三、按汽車行駛於應繳費之公路、橋樑、隧道或輪渡，不依規定
    繳費者，處汽車所有人或駕駛人3 千元以上6 千元以下罰鍰
    ，並追繳欠費，道路交通管理處罰條例第27條第1 項定有明
    文。次按汽車行駛高速公路，於駛進收費站前，應依標誌指
    示預為減速慢行，並依規定標誌、標線、號誌指示或交通勤
    務警察指揮順序行駛過站繳費，高速公路及快速公路交通管
    制規則第23條定有明文。又按汽車通行於應繳通行費之公路
    ，經收費站不依規定繳費者，徵收機關應向其追繳通行費及
    加收追繳作業費用。前項追繳作業費用包含車籍資料查詢費
    、照片費、帳單列印費、掛號郵資費、人工作業費及繳款手
    續費，各該費用由徵收機關核定之。有第1 項違規行為者，
    另由公路主管機關依道路交通管理處罰條例第27條規定處罰
    之，公路通行費徵收管理辦法第15條亦定有明文。而車輛不
    依規定繳納通行費，營運單位應依高速公路局查明之車籍資
    料，製發「補繳通行費及作業處理費通知單」，追繳通行費
    並加收作業處理費用，另用路人應依「補繳通行費及作業處
    理費通知單」所列金額及繳費期限完成補繳，逾補繳期限截
    止日未繳納者，依法舉發，交通部臺灣區○道○○○路局電
    子收費申裝及欠費追繳作業注意事項第13條第2 項、第17條
    同定有明文。
四、次按行政機關得依法規將其權限之一部分，委託民間團體或
    個人辦理，行政程序法第16條第1 項定有明文。而處理違反
    道路交通管理事件，有關文書送達之程序，準用行政程序法
    送達之規定，違反道路交通管理事件統一裁罰標準及處理細
    則第5 條定有明文。又送達於應受送達人之住居所、事務所
    或營業所為之。於應送達之處所不獲會晤應受送達人時，得
    將文書付予有辨別事理能力之同居人、受僱人或應送達處所
    之接收郵件人員，行政程序法第72條第1 項前段及第73條第
    1 項亦有明定。又按送達不能依前2 條規定為之者，得將文
    書寄存送達地之地方自治機關或警察機關，並作送達通知書
    2 份，1 份黏貼於應受送達人住居所、事務所、營業所或其
    就業處所門首，另1 份交由鄰居轉交或置於該送達處所信箱
    或其他適當位置，以為送達。前項情形，由郵政機關為送達
    者，得將文書寄存於送達地之郵政機關。寄存機關自收受寄
    存文書之日起，應保存3 個月，行政程序法第74條定有明文
    。而所謂「住居所」，依民法第20條之規定，乃依一定之事
    實，足認以久住之意思，住於一定之區域者，始為設定其住
    所於該地，亦即除主觀上有久住一定區域之意思外，尚須客
    觀上有住於一定區域之事實，該一定之區域始為住所，並不
    以登記為要件。故寄存送達亦應向受送達人之實際住居所為
    之，始生合法送達之效力。又關於汽車行駛於應繳納通行費
    之高速公路未依規定繳費時，既應由遠通公司依高速公路局
    查明之車籍資料寄發補繳通知單通知用路人補繳，則補繳通
    知單之書面通知，仍應依上開規定送達，自不待言。
五、經查：
  (一)本件異議人於前揭時間、地點，其所有之上開車輛，行經前
    述電子收費車道未繳通行費乙節並不爭執，有聲明異議狀、
    舉發通知單及當場拍攝照片（本院卷第16頁）、高公局委託
    遠通公司補繳通行費及作業處理費通知單（下稱補繳通知單
    ，本院卷第31頁）等附卷可考，堪信為真實。而依照上開當
    場拍攝照片及遠通公司通知單所示車號2938-KM 號自小客車
    所示，可見上開車輛確於99年10月20日17時46分未申裝戶行
    經泰山收費站南下電子收費車道時之情，亦堪以認定。
  (二)查異議人之戶籍於98年2 月26日即遷入新竹市○區○○路10
    2 號，迄至100 年3 月8 日未有變動之情，有其之個人戶籍
    資料查詢結果附卷可參（本院卷第23），是異議人於上揭99
    年間行駛ETC 車道產生通行費欠費之期係設籍於上開戶籍地
    址之事實，固堪憑認，惟異議人除上開當時戶籍地址外，尚
    將新竹市○區○○路880 號2 樓登記為車籍地址，此亦有車
    號查詢汽車車籍在卷可稽（本院卷第25頁），是向異議人送
    達時，自應向異議人前開2 地址均為送達，始屬合法。然本
    件高公局委託遠通公司於99年11月25日僅依異議人當時戶籍
    地址即新竹市○區○○路102 號投遞補繳通知單，並因未獲
    會晤本人亦無受領文書之同居人、受雇人或應送達處所之接
    收郵件人員，而於99年11月25日將該送達文書寄存武昌街郵
    局而為送達，亦有高公局委託遠通公司辦理電子收費業務送
    達證書在卷足憑（本院卷第33頁），且未有異議人至該郵局
    領取補繳通知單之證明。則高公局及遠通公司既從未向異議
    人所登記之另一車籍地址即新竹市○區○○路880 號2 樓送
    達，自難率認異議人係住居於上開戶籍地址而應受「寄存送
    達」之不利益效果，是其就補繳通知單之送達尚難謂屬合法
    ，本已難認異議人有違反交通部臺灣區○道○○○路局電子
    收費申裝及欠費追繳作業注意事項第17條之規定，並逕認異
    議人應受寄存送達，進而加以本件裁罰。
  (三)又按汽車所有人名稱、住所等如有變更，應向公路監理機關
    辦理登記，固為道路交通安全規則第23條第1 項所明定。依
    交通部公路局另訂定公路監理電腦系統車輛車籍及駕駛人駕
    籍增設「通信地址」欄位作業注意事項第1 條規定：「車主
    、駕駛人依規定向公路監理機關申領之車輛牌照、駕駛執照
    ，係以戶籍住所為登記地址；基於社會現況及便民原則，並
    因應車主、駕駛人需要，於公路監理電腦系統車籍及駕籍檔
    中增列通信地址，以利公路監理機關各項通知單之寄達，特
    訂定本注意事項。」，並於該注意事項第6 條規定：「公路
    監理機關受理車主、駕駛人申請增設『通信地址』後，應立
    即登載於公路監理電腦系統之車籍及駕籍檔中；爾後各項便
    民服務之通知事項及汽車燃料使用費繳款通知、汽車使用牌
    照稅繳款通知及監理機關依權責舉發之違規通知單、裁決書
    之送達，皆以通信地址寄發。」。申言之，一旦經車主或駕
    駛人申請增設「通信地址」，公路監理機關自應登載於電腦
    系統之車籍及駕籍檔中，爾後因車輛或駕照管理所生相關公
    路法、道路交通管理處罰條例及強制汽車責任保險法等法令
    規定之行政文書之送達均應按「通信地址」為之，否則無以
    達到「基於社會現況及便民原則，並因應車主、駕駛人需要
    」之訂定目的。
  (四)次查異議人早已向公路監理機關即原處分機關申報上開實際
    住居地為車籍地址，自等同於通信地址，該址並已登載於公
    路監理電腦系統等情，有異議人證號查詢駕駛人及上開車輛
    車號查詢汽車車籍等資料在卷可稽（本院卷第24、25頁）。
    是異議人既已向公路監理機關申報聯絡地址，並經公路監理
    機關完成登記在案，即係表明廢止或暫時離去戶籍地之意，
    而另設住所或居所，此時即不可拘泥於戶籍地址，否則將失
    申報聯絡地址之意義。且異議人既已依規定申報聯絡地址，
    而信賴公路監理機關對於因車輛或駕照管理所生行政文書均
    會以該聯絡地址寄發，且按期收受稅費之通知無誤，自不宜
    再令其負擔舊址不能送達之不利益，行政機關及遠通公司就
    該聯絡地址亦非無從查知，自應就該聯絡地址為送達而不能
    後，始得為其餘送達方式。準此，公路監理電腦系統中之車
    籍檔案中，既有異議人可資送達之聯絡地址，而前開補繳通
    知單亦屬便民服務之通知事項及公路監理機關所轄各項通知
    單之範疇。是以，高公局委託遠通公司辦理催繳電子收費業
    務時，亦本應依前開規定按異議人車籍地址送達補繳通知單
    始為適法。
  (五)又查本件異議人所有之上開車輛，向監理機關登記之車籍地
    址係新竹市○區○○路880 號2 樓，業如前述，且其所提出
    之交通違規異議聲請狀、交通違規案件陳述書、原處分機關
    送達之牌照稅及燃料使用費繳款通知書、台新銀行信用卡及
    中華電信暨亞太電信繳費通知書（本院卷第4 、17、6 至9
    、11、13至15頁），乃至上開舉發通知單及裁決書，所載之
    聯絡地址均為上開車籍地址，復以異議人於本院調查訊問時
    亦陳稱：我實際上是住在西大路車籍地址並沒有住在勝利路
    戶籍地址，是因為房子名下之問題才會設籍該址，我在監理
    站及中華電信等都是申報西大路的地址等語（本院卷第40頁
    反面）；再者，異議人始終否認有收受上開通行費補繳通知
    單，並提及其收到6 百元罰單即去超商繳款之經驗，此有交
    通違規陳述單及查詢單、本件聲明異議狀在卷可佐（本院第
    5 、17頁），是以異議人理應知悉未按規定補繳之法律效果
    ，且異議人所積欠之通行費加作業處理費僅90元，異議人若
    確有收到補繳通知單，衡情應不至於置之不理，而會任由補
    繳期限經過，改被罰較高之罰鍰，足認異議人之實際住所確
    為上開車籍地址無疑，而本件補繳通知單亦確未送達異議人
    當時實際之住居所，亦堪憑信。又遠通公司對於異議人確有
    上開車籍地址另址未予查究，誤將本件補繳通知單掛號郵寄
    至異議人非實際住居所之戶籍地址即「新竹市○區○○路10
    2 號」，並因未獲會晤本人亦無受領文書之同居人、受雇人
    或應送達處所之接收郵件人員，而於99年11月25日將該送達
    文書寄存武昌街郵局而為送達，復未依法查詢異議人之最新
    住居所地址重新送達，即逕認已完成寄存送達之程序並函送
    原處分機關裁罰，足見本件補繳通知單確實尚未合法送達於
    異議人。
  (六)抑且，本件異議人並非遠通公司之申設戶，而係誤闖ETC 電
    子收費車道，亦據其於本院調查訊問時供明在卷（本院卷第
    40頁反面），與遠通公司間並無契約關係，亦無從向遠通公
    司陳報其於公路監理機關申報之聯絡地址即其現住居處。而
    依交通部臺灣區○道○○○路局電子收費申裝及欠費追繳作
    業注意事項第13條第2 項規定：「營運單位應依本局查明之
    車籍資料，製發『補繳通行費及作業處理費通知單』，追繳
    通行費並加收作業處理費用。」是於車輛未依規定繳納通行
    費時，高公局即應向公路監理機關查詢該車輛之車籍地址，
    以供營運單位寄送補繳通知單，則高公局向公路監理機關查
    詢車籍資料時，亦可得知駕駛人之「車籍地址」，是得依該
    「車籍地址」寄送補繳通知單，始得謂已合法送達補繳通知
    單。本件高公局未提供遠通公司正確或充足之資料之疏失，
    致遠通公司未按異議人申報之車籍聯絡地址送達補繳通知單
    ，則其送達尚難謂合法，自難令異議人承擔逾期未繳費之責
    任。從而，上開補繳通知單既未合法送達，異議人自無從於
    補繳期限前補繳通行費，則其是否有「不依規定繳費」之違
    規行為，在另行合法送達補繳通知單或是異議人補繳通行費
    之前仍屬不確定狀態。倘本件異議人嗣已自行補繳通行費，
    依法即無「不依規定繳費」之違規行為，附此敘明。
六、綜上所述，本件補繳通知單尚未合法送達於異議人，故原舉
    發機關以異議人有「汽車行駛於應繳費之公路，不依規定繳
    費（未申裝戶於99年10月20日17時46分行駛通過電子收費車
    道，經通知補繳，繳費期限99年12月10日止未補繳）」之違
    規行為掣單舉發，顯有未合，則原處分機關未察，復依處罰
    條例第27條第1 項、違反道路交通管理事件統一裁罰基準及
    處理細則第41條、第43條、第44條及第67條之規定與違反道
    路交通管理事件統一裁罰基準表之規定，裁罰異議人罰鍰3
    千元之處分，即有未洽。從而，異議人提起本件聲明異議，
    為有理由，應由本院將原處分撤銷，以資適法。至異議人就
    前開違規事件究否應予裁罰，尚應由原處分機關依據適法程
    序送達後再為合法妥適之處置，並非不必補繳欠費，是本件
    不應為不予裁罰之諭知，併此敘明。
據上論結，依道路交通管理處罰條例第87條第2 項、道路交通事
件處理辦法第19條前段，裁定如主文。
中    華    民    國    100   年    7     月    11    日
                    交通法庭    法  官  林建鼎
以上正本證明與原本無異。
如不服本裁定，應於送達後5 日內向本院提出抗告狀（需附繕本
）。
中    華    民    國    100   年    7     月    11    日
                                書記官  黃伊婕